# Análise do fatorial 2^k^ com repetições

```{r, message = FALSE}
library(tidyverse)
library(lattice)
```

## Tempo de vida de ferramenta de corte

Um engenheiro está interessado no efeito da velocidade de corte (A), na
dureza do metal (B) e no ângulo de corte (C) sobre a vida de uma
ferramenta de corte (y). Dois níveis de cada fator são escolhidos e duas
réplicas de um planejamento fatorial $2^3$ são feitas. Os dados de vida
(em horas), da ferramenta são recriados nos fragmentos de código abaixo.

Esses dados são do exerício 14-12, na página 353 do
@montgomery2009estatistica. Em @montgomery2001design, dados do mesmo
experimento são reportados com 3 repetições na página 276, exercício
6-1, mas a resposta está dividida por 10.

### Análise exploratória

Nessa seção serão feitos os cálculos para obter as estimativas dos
parâmetros, somas de quadrados, predição e erros padrões. Na seção
seguinte os dados serão analisados com funções do R e será feita
discussão dos resultados.

```{r}
rm(list = objects())

# Níveis codificados.
l <- c(-1, 1)

# Tabela contendo todos os pontos experimentais e repetições.
ex14.12 <- expand.grid(A = l,
                       B = l,
                       C = l,
                       rept = 1:2,
                       KEEP.OUT.ATTRS = FALSE)

# Variável resposta do experimento.
# ex41.12$y <- scan()
# dput(ex41.12$y)
ex14.12$y <- c(221, 325, 354, 552, 440, 406, 605, 392, 311, 435, 348,
               472, 453, 377, 500, 419)

# Estrutura.
str(ex14.12)

# Repetições de cada ponto experimental.
ftable(xtabs(~A + B + C, data = ex14.12))

gg1 <-
ggplot(data = ex14.12,
       mapping = aes(x = A, y = y, color = B)) +
    facet_wrap(facets = ~C) +
    geom_point() +
    stat_summary(mapping = aes(group = B),
                 fun.y = "mean",
                 geom = "line")

gg2 <-
ggplot(data = ex14.12,
       mapping = aes(x = C, y = y, color = B)) +
    facet_wrap(facets = ~A) +
    geom_point() +
    stat_summary(mapping = aes(group = B),
                 fun.y = "mean",
                 geom = "line")

gridExtra::grid.arrange(gg1, gg2, ncol = 1)

```

### Análise feita de forma operacional

```{r}
# Tabela de dados.
ex14.12

# Matriz do modelo e vetor resposta.
# X <- model.matrix(~A * B * C, data = ex14.12)
X <- with(ex14.12,
          cbind(I = 1,
                A, B, C,
                AB = A * B, AC = A * C, BC = B * C,
                ABC = A * B * C))
y <- cbind(ex14.12$y)

# Matriz do modelo ao lado do vetor da resposta.
data.frame(X, "|" = "|", y, check.names = FALSE)

k <- 3 # Número de fatores.
r <- 2 # Número de repetições.

# Contrates são o principal artefato. É apenas X'y.
ctr <- crossprod(X, y)
ctr

# Estimativas dos parâmetros.
# beta <- solve(crossprod(X), crossprod(X, y))
beta <- diag(1/(r * 2^k), 2^k) %*% ctr
beta

# Estimativa dos parâmetros (por somatórios basicamente).
ctr/(r * 2^k) # idem ao `beta`

# Somas de quadrados.
tail(ctr, n = -1)^2/(r * 2^k)

# Valores ajustados para cada ponto experimental.
ex14.12$hy <- X %*% beta

# Resíduos.
ex14.12$res <- with(ex14.12, y - hy)

# Desvio padrão residual.
s2 <- with(ex14.12, sum(res^2)/(nrow(X) - ncol(X)))
s2

# Erros padrões das estimativas dos parâmetros.
# summary(m0)$coefficients
sqrt(s2/(r * 2^k))

# Erros padrões das médias nos pontos experimentais.
# predict(m0, se.fit = TRUE)$se.fit
sqrt(s2/r)

# Matriz para a predição de um ponto qualquer.
# Xnew <- model.matrix(~A * B * C,
#                      data = data.frame(A = -1, B = 0.25, C = 0.5))
Xnew <- with(data.frame(A = -1, B = 0.25, C = 0.5),
             cbind(I = 1,
                   A, B, C,
                   AB = A * B, AC = A * C, BC = B * C,
                   ABC = A * B * C))
Xnew

# Predição em um ponto qualquer.
Xnew %*% beta

# Variância da predição em um ponto qualquer.
# Xnew %*% (s2 * solve(crossprod(X))) %*% t(Xnew)
Xnew %*% (s2 * diag(1/(r * 2^k), 2^k)) %*% t(Xnew)

```

### Análise feita com funções

Nessa sessão serão usadas as funções do R para análise dos dados. Como é
um modelo linear, usa-se a `lm()`.

```{r}
# Ajuste do modelo saturado.
m0 <- lm(y ~ A * B * C, data = ex14.12)

# Diagnóstico nos resíduos.
par(mfrow = c(1, 2))
plot(m0, which = 3)
plot(m0, which = 2)
layout(1)

```

Pela inspeção dos gráficos, não existem evidências contra o atendimento
dos pressupostos. Obviamente que por serem poucas observações,
dificulta-se detectar padrões característicos, como relação
média-variância.

```{r}
# Quadro de análise de variância.
anova(m0)

# Estimativas.
summary(m0)

```

Pela avaliação do quadro de análise de variância, não houve interações
relevantes envolvendo B, apenas seu efeito principal. Houve interação
dupla entre A e C. Portanto, alguns termos do modelo podem ser
abandonados.

Em termos de hipóteses, para delineamentos de efeitos ortogonais e
fatores de dois níveis, a estatística F da `anova()` e t do
`summary()`, são essencialmente a mesma coisa.

```{r}
# Ajuste do modelo reduzido apenas nos termos relevantes.
m1 <- update(m0, . ~ B + A * C)
anova(m1)

# Variâncias residuais.
c(s2_m0 = summary(m0)$sigma^2,
  s2_m1 = summary(m1)$sigma^2)

# Teste para nulidade dos termos abandonados.
anova(m1, m0)

```

O modelo reduzido ajustado pelo abandono daqueles não relevantes não
diferiu, conforme esperado, do modelo maximal. O negligenciável aumento
da variância resídual não é nenhum problema. Poderia-se, sem problema
algum, conduzir as inferência com a estimativa pura da variância,
proveniente do modelo `m0`. Por outro lado, não haveriam diferenças
substanciais nos resultados.

```{r}
# Malha fina de valores para predição.
pred <- expand.grid(A = seq(-1, 1, by = 0.1),
                    C = seq(-1, 1, by = 0.1),
                    B = seq(-1, 1, by = 0.5),
                    KEEP.OUT.ATTRS = FALSE)
pred <- cbind(pred,
              as.data.frame(predict(m1,
                                    newdata = pred,
                                    se.fit = TRUE)[1:2]))

# Gráfico da superfície média (valores ajustados).
ggplot(data = pred,
       mapping = aes(x = A, y = C, z = fit, fill = fit)) +
    facet_wrap(facets = ~B) +
    geom_tile() +
    scale_fill_distiller(palette = "Spectral",
                         direction = 1) +
    geom_contour(color = "black") +
    coord_equal()

```

A função apresenta um comportamento que, conforme antecipado, indica que
o efeito de A depende do valor de C e vice versa. É possível entender
melhor com gráfico de linhas.

```{r}
# Gráficos de linhas.
ggplot(data = pred,
       mapping = aes(x = A, y = fit, color = C, group = C)) +
    facet_wrap(facets = ~B) +
    geom_line() +
    scale_color_distiller(palette = "PRGn")

```

Quando $C = 0$, praticamente não existe efeito de A. Quando $C < 0$, o
efeito de A é positivo. Quando $C > 0$, o efeito de A é negativo. Como o
efeito de B é aditivo aos demais, verifica-se que o seu efeito é
positivo, ou seja, o aumento de B desloca a para cima o valor médio.

```{r}
# Gráfico do valor para erro padrão em cada ponto.
ggplot(data = pred,
       mapping = aes(x = A, y = C, z = se.fit, fill = se.fit)) +
    facet_wrap(facets = ~B) +
    geom_tile() +
    scale_fill_distiller(palette = "RdBu") +
    geom_contour(color = "black") +
    coord_equal()

```

O erro padrão para a média aumenta a medida que o ponto experimental
predito se afasta da origem da região experimental. No entanto, não
depende da direção, apenas da distância. O comportamento é isotrópico,
ou seja, os contornos são circulares. Essa é uma propriedade
interessante de um delineamento. O erro padrão, para modelos em que a
variância é constante, não depende do efeito dos fatores e sim apenas
dos pontos de suporte do experimento.

No fragmento a seguir outros gráficos são confeccionados apenas para
ilustrar outras formas de visualização. Eu particularmente não aconselho
o uso de gráficos 3D.

```{r}
# Esquema de cores para o gráfico com a `lattice`.
colr <- RColorBrewer::brewer.pal(11, "Spectral")
colr <- colorRampPalette(colr, space = "rgb")

# Gráfico de contornos de nível.
contourplot(fit ~ A + C | B,
            data = pred,
            cuts = 20,
            aspect = 1,
            as.table = TRUE,
            region = TRUE,
            col.regions = colr)

# Gráfico de superfície em 3D (não recomendo).
wireframe(fit ~ A + C | B,
          data = pred,
          as.table = TRUE,
          drape = TRUE,
          col.regions = colr(100))

# Apenas para mostrar que B desloca a superfície.
wireframe(fit ~ A + C, groups = B,
          data = pred,
          as.table = TRUE)

# Adicionando os contornos sobre a superfície. Requer funções externas.
source(paste0("https://raw.githubusercontent.com/walmes/wzRfun/",
              "master/R/panel.3d.contour.R"))

# Gráfico de superfície em 3D com isolinhas (ainda não recomendo).
wireframe(fit ~ A + C | B,
          data = pred,
          as.table = TRUE,
          drape = TRUE,
          col = rgb(0, 0, 0, 0.25),
          panel.3d.wireframe = panel.3d.contour,
          col.contour = 1,
          type = "on",
          col.regions = colr(100))

# Valores preditos em cada ponto experimental.
grid <- unique(ex14.12[, c("A", "B", "C")])
grid$fit <- predict(m1, newdata = grid)
arrange(grid, fit)

```

Pela inspeção dos gráficos, a melhor combinação experimental no sentido
de prolongar a vida da ferramente de corte é
$$
  \hat{y}_\text{opt} = f(A = -1, B = 1, C = 1) = `r round(max(grid$fit), 2)`.
$$

Dado que o efeito de B é aditivo aos demais, a condicação de operação
$\{A = -1, C = 1\}$ é a melhor independente do nível de B, ou seja,
independente da dureza do metal.

### Próximo experimento

Pensando em otimizar a resposta, pode-se determinar a direção para a
realização de um próximo experimento. Como B tem efeito aditivo, será
determinada a direção considerando A e C apenas. Para isso precisa-se
determinar o vetor gradiente.

```{r}
# Termos da equação do modelo.
coef(m1)
```

O vetor gradiente será determinado na origem do delineamento, ou seja,
será a taxa na direção de cada fator. Determina-se isso com derivadas
parciais avaliadas no ponto $\{0, \ldots, 0\}$. A expressão do vertor
gradiente está abaixo.
$$
\begin{align*}
\hat{y} &= f(x_1, \ldots, x_k; \hat{\beta}) = X \hat{\beta}\\
\nabla f(x_1, \ldots, x_k; \hat{\beta}) &=
  \left(
    \frac{\mathrm{d} f}{\mathrm{d} x_1},
    \ldots,
    \frac{\mathrm{d} f}{\mathrm{d} x_k}
  \right).\\
\end{align*}
$$

Como trata-se de um modelo linear, as derivadas são fáceis de
determinar. Neste caso, o vetor é gradiente avaliado na origem do
delineamento é
\begin{align*}
\nabla f(x_1, \ldots, x_k; \hat{\beta})\big |_{0,\ldots,0} &=
  \left(
    \frac{\mathrm{d} f}{\mathrm{d} x_1},
    \ldots,
    \frac{\mathrm{d} f}{\mathrm{d} x_k}
  \right)\bigg |_{0,\ldots,0}\\
  &= (\hat{\beta}_1, \ldots, \hat{\beta}_k).
\end{align*}

```{r}
# Malha fina de valores para predição.
pred <- expand.grid(A = seq(-1, 1, by = 0.1),
                    C = seq(-1, 1, by = 0.1),
                    B = 0,
                    KEEP.OUT.ATTRS = FALSE)
X <- model.matrix(formula(m1)[-2], data = pred)
pred$fit <- c(X %*% coef(m1))

gg1 <-
ggplot(data = pred,
       mapping = aes(x = A, y = C,
                     z = fit, fill = fit)) +
    geom_tile() +
    scale_fill_distiller(palette = "Spectral",
                         direction = 1,
                         guide = FALSE) +
    geom_contour(color = "black") +
    geom_vline(xintercept = 0, linetype = 2) +
    geom_hline(yintercept = 0, linetype = 2) +
    coord_equal()

# Aproximação por um plano na origem do delineamento.
i <- c("(Intercept)", "A", "C")
pred$approx_grad <- c(X[, i] %*% coef(m1)[i])

gg2 <-
ggplot(data = pred,
       mapping = aes(x = A, y = C,
                     z = approx_grad, fill = approx_grad)) +
    geom_tile() +
    scale_fill_distiller(palette = "Oranges",
                         direction = 1,
                         guide = FALSE) +
    geom_contour(color = "black") +
    coord_equal() +
    geom_segment(data = data.frame(x = 0,
                                   xend = coef(m1)["A"]/50,
                                   y = 0,
                                   yend = coef(m1)["C"]/50),
                 color = "white",
                 arrow = arrow(length = unit(0.2, "inches"),
                               angle = 30,
                               ends = "last"),
                 mapping = aes(x = x,
                               y = y,
                               xend = xend,
                               yend = yend,
                               z = NULL, fill = NULL))

gridExtra::grid.arrange(gg1, gg2, nrow = 1)

```

O gráfico acima mostra a direção indicada pelo vetor gradiente no ponto
$\{0, 0\} de A e C. No entanto, faz mais sentido seguir o vetor
gradiente no ponto $\{-1, 1\}$ de A e C, já que esse é o ponto de máximo
dentro da região experimental. Então agora precisa-se determinar o vetor
gradiente no ponto $\{-1, 1\}$, que será diferente daquele em $\{0, 0\}$
já que existe interação.

$$
\begin{align*}
\nabla f(x_1, x_3; \hat{\beta})\big |_{-1, 1} &=
  \left(
    \frac{\mathrm{d} f}{\mathrm{d} x_1},
    \frac{\mathrm{d} f}{\mathrm{d} x_3}
  \right)\bigg |_{-1, 1}\\
&=
  \left(
    \frac{\mathrm{d} (\hat{\beta}_0 + \hat{\beta}_1 x_1 +
                      \hat{\beta}_3 x_3 + \hat{\beta}_{13} x_1 x_3)}{
                      \mathrm{d} x_1},
    \frac{\mathrm{d} (.))}{\mathrm{d} x_3}
  \right)\bigg |_{-1, 1}\\
  &= (\hat{\beta}_1 + \hat{\beta}_{13},
      \hat{\beta}_3 - \hat{\beta}_{13}).
\end{align*}
$$

```{r}
# Malha fina de valores para predição.
pred <- expand.grid(A = seq(-3, 1, by = 0.1),
                    C = seq(-1, 3, by = 0.1),
                    B = 0,
                    KEEP.OUT.ATTRS = FALSE)
X <- model.matrix(formula(m1)[-2], data = pred)
pred$fit <- c(X %*% coef(m1))

design_square <- data.frame(x0 = -1, x1 = 1, y0 = -1, y1 = 1)
rect_design <- geom_rect(data = design_square,
                         inherit.aes = FALSE,
                         mapping = aes(xmin = x0, ymin = y0,
                                       xmax = x1, ymax = y1),
                         color = "black",
                         fill = NA,
                         linetype = 2)

gg1 <-
ggplot(data = pred,
       mapping = aes(x = A, y = C,
                     z = fit, fill = fit)) +
    geom_tile() +
    scale_fill_distiller(palette = "Spectral",
                         direction = 1,
                         guide = FALSE) +
    geom_contour(color = "black") +
    rect_design +
    coord_equal()

# Aproximação por um plano no ponto {-1, 1}.
i <- c("(Intercept)", "A", "C")
beta_loc <- rbind(coef(m1)["(Intercept)"],
                  coef(m1)["A"] + coef(m1)["A:C"],
                  coef(m1)["C"] - coef(m1)["A:C"])
pred$approx_grad <- c(X[, i] %*% beta_loc)

gg2 <-
ggplot(data = pred,
       mapping = aes(x = A, y = C,
                     z = approx_grad, fill = approx_grad)) +
    geom_tile() +
    scale_fill_distiller(palette = "Oranges",
                         direction = 1,
                         guide = FALSE) +
    geom_contour(color = "black") +
    coord_equal() +
    rect_design +
    geom_segment(data = data.frame(x = -1,
                                   xend = -1 + beta_loc[2]/50,
                                   y = 1,
                                   yend = 1 + beta_loc[3]/50),
                 color = "white",
                 arrow = arrow(length = unit(0.2, "inches"),
                               angle = 30,
                               ends = "last"),
                 mapping = aes(x = x,
                               y = y,
                               xend = xend,
                               yend = yend,
                               z = NULL, fill = NULL))

gridExtra::grid.arrange(gg1, gg2, nrow = 1)

```

```{r, include = FALSE}
library(rgl)
```

(ref:rgl-aproximacao-no-centro) Gráfico da superfície ajustada e da
aproximação planar feita na origem do delineamento via vetor
gradiente. A seta indica a direção para um próximo experimento. O código
para esse gráfico foi omitido mas encontra-se disponível no código
fonte.

```{r, fig.width = 7, fig.height = 7, eval = knitr::is_html_output(), echo = FALSE, fig.cap = '(ref:rgl-aproximacao-no-centro)'}
#--------------------------------------------
# Superfícies com vetor gradiente em {0, 0}.

# Malha fina de valores para predição.
pred <- expand.grid(A = seq(-1, 1, by = 0.1),
                    C = seq(-1, 1, by = 0.1),
                    B = 0,
                    KEEP.OUT.ATTRS = FALSE)
X <- model.matrix(formula(m1)[-2], data = pred)
pred$fit <- c(X %*% coef(m1))

i <- c("(Intercept)", "A", "C")
pred$approx_grad <- c(X[, i] %*% coef(m1)[i])

add_contour_lines <- function(lines, ...) {
    for (i in seq_along(lines)) {
        x <- lines[[i]]$x
        y <- lines[[i]]$y
        z <- rep(lines[[i]]$level, length(x))
        lines3d(x, y, z, ...)
    }
}

predl <- with(pred,
              list(A = unique(pred$A),
                   C = unique(pred$C)))
predl$z <- matrix(pred$fit,
                  nrow = length(predl$A),
                  ncol = length(predl$C))
predl$a <- matrix(pred$approx_grad,
                  nrow = length(predl$A),
                  ncol = length(predl$C))

orien <- c(coef(m1)["A"],
           coef(m1)["C"])/50

persp3d(x = predl$A, y = predl$C, z = predl$z,
        zlim = range(predl$z), alpha = 0.2, color = "red")
persp3d(x = predl$A, y = predl$C, z = predl$a,
        alpha = 0.5, color = "orange",
        xlab = "A (velocidade de corte)",
        ylab = "C (ângulo de corte)",
        zlab = "Tempo de vida")
lines <- contourLines(predl$A, predl$C, predl$z)
add_contour_lines(lines, col = "red")
lines <- contourLines(predl$A, predl$C, predl$a)
add_contour_lines(lines, col = "orange")
lines3d(c(0, 0), c(0, 0), range(predl$z),
        col = "green", lwd = 1)
arrow3d(c(0, 0, coef(m1)["(Intercept)"]),
        c(orien,
          c(1, orien) %*% coef(m1)[c("(Intercept)", "A", "C")]),
        type = "lines")
rglwidget()

```

(ref:rgl-aproximacao-no-canto) Gráfico da superfície ajustada e da
aproximação planar feita no ponto experimental $\{-1, 1\}$ em A e C do
delineamento via vetor gradiente. A seta indica a direção para um
próximo experimento. O código para esse gráfico foi omitido mas
encontra-se disponível no código fonte.

```{r, fig.width = 7, fig.height = 7, eval = knitr::is_html_output(), echo = FALSE, fig.cap = '(ref:rgl-aproximacao-no-canto)'}
#--------------------------------------------
# Superfícies com vetor gradiente em {-1, 1}.

# Malha fina de valores para predição.
pred <- expand.grid(A = seq(-3, 1, by = 0.1),
                    C = seq(-1, 3, by = 0.1),
                    B = 0,
                    KEEP.OUT.ATTRS = FALSE)
X <- model.matrix(formula(m1)[-2], data = pred)
pred$fit <- c(X %*% coef(m1))

plan_pars <- c(predict(m1, newdata = list(A = -1, C = 1, B = 0)),
               coef(m1)["A"] + coef(m1)["A:C"],
               coef(m1)["C"] - coef(m1)["A:C"])

# Aproximação por um plano no ponto {-1, 1}.
i <- c("(Intercept)", "A", "C")
beta_loc <- matrix(plan_pars, ncol = 1)
pred$approx_grad <- c(sweep(X[, i],
                            MARGIN = 2,
                            STATS = c(0, -1, 1),
                            FUN = "-") %*% beta_loc)


predl <- with(pred,
              list(A = unique(pred$A),
                   C = unique(pred$C)))
predl$z <- matrix(pred$fit,
                  nrow = length(predl$A),
                  ncol = length(predl$C))
predl$a <- matrix(pred$approx_grad,
                  nrow = length(predl$A),
                  ncol = length(predl$C))

orien <- plan_pars[-1]/50

persp3d(x = predl$A, y = predl$C, z = predl$z,
        zlim = range(predl$z), alpha = 0.2, color = "red")
persp3d(x = predl$A, y = predl$C, z = predl$a,
        alpha = 0.7, color = "orange",
        xlab = "A (velocidade de corte)",
        ylab = "C (ângulo de corte)",
        zlab = "Tempo de vida")
lines <- contourLines(predl$A, predl$C, predl$z)
add_contour_lines(lines, col = "red")
lines <- contourLines(predl$A, predl$C, predl$a)
add_contour_lines(lines, col = "orange")
lines3d(c(-1, -1), c(1, 1), range(predl$z),
        col = "green", lwd = 3)
arrow3d(c(-1, 1, plan_pars[1]),
        c(orien + c(-1, 1), c(1, orien) %*% plan_pars),
        type = "lines")
lines3d(c(-1, -1, 1, 1, -1), c(-1, 1, 1, -1, -1),
        plan_pars[1], col = "gray30", lty = 2)
rglwidget()

```

## Sabor de um refrigerante

Imagina-se que 4 fatores influenciam o sabor de um refrigerante: tipo de
adocante (A), razão de xarope e água (B), nível de carbonatação (C) e
temperatura (D). Cada fator pode ser corrido em dois níveis, produzindo
um planejamento $2^4$. Em cada corrida do planejamento, amostras de
refrigerante são dadas a 20 pessoas para testar. Cada pessoa atribui uma
pontuação de 1 a 10 para o refrigerante. A pontuação total é a variável
resposta avaliada e o objetivo é encontrar uma formulação que maximize a
pontuação total. Duas réplicas desse planejamento são corridas e os
resultados são mostrados na tabela.

Esses dados são do exerício 14-13, na página 354 do
@montgomery2009estatistica.

### Análise exploratória

Nessa seção serão feitos os cálculos para obter as estimativas dos
parâmetros, somas de quadrados, predição e erros padrões. Na seção
seguinte os dados serão analisados com funções do R e será feita
discussão dos resultados.

```{r}
rm(list = objects())

# Tabela contendo todos os pontos experimentais e repetições.
l <- c(-1, 1)
ex14.13 <- expand.grid(A = l,
                       B = l,
                       C = l,
                       D = l,
                       rept = 1:2,
                       KEEP.OUT.ATTRS = FALSE)

# Variável resposta do experimento.
ex14.13$y <- c(159, 168, 158, 166, 175, 179, 173, 179, 164, 187, 163,
               185, 168, 197, 170, 194, 163, 175, 163, 168, 178, 183,
               168, 182, 159, 189, 159, 191, 174, 199, 174, 198)

# Estrutura.
str(ex14.13)

# Repetições de cada ponto experimental.
ftable(xtabs(~A + B + C + D, data = ex14.13))

# Apenas um gráfico mas vários devem ser feitos.
ggplot(data = ex14.13,
       mapping = aes(x = A, y = y, color = B)) +
    facet_grid(facets = C ~ D) +
    geom_point() +
    stat_summary(mapping = aes(group = B),
                 fun.y = "mean",
                 geom = "line")
```

### Análise feita de forma operacional

```{r}
# Tabela de dados.
ex14.13

# Matriz do modelo e vetor resposta.
# X <- model.matrix(~A * B * C * D, data = ex14.13)
X <- with(ex14.13,
          cbind(I = 1,
                A, B, C, D,
                AB = A * B,
                AC = A * C,
                BC = B * C,
                AD = A * D,
                BD = B * D,
                CD = C * D,
                ABC = A * B * C,
                ABD = A * B * D,
                ACD = A * C * D,
                BCD = B * C * D,
                ABCD = A * B * C * D))
y <- cbind(ex14.13$y)
dim(X)

# Matriz do modelo ao lado do vetor da resposta.
data.frame(X, "|" = "|", y, check.names = FALSE)

k <- 4 # Número de fatores.
r <- 2 # Número de repetições.

# Contrates são o principal artefato. É apenas X'y.
ctr <- crossprod(X, y)
ctr

# Estimativas dos parâmetros.
# beta <- solve(crossprod(X), crossprod(X, y))
beta <- diag(1/(r * 2^k), 2^k) %*% ctr
beta

# Estimativa dos parâmetros (por somatórios basicamente).
ctr/(r * 2^k) # idem ao `beta`

# Somas de quadrados.
tail(ctr, n = -1)^2/(r * 2^k)

# Valores ajustados para cada ponto experimental.
ex14.13$hy <- X %*% beta

# Resíduos.
ex14.13$res <- with(ex14.13, y - hy)

# Desvio padrão residual.
s2 <- with(ex14.13, sum(res^2)/(nrow(X) - ncol(X)))
s2

# Erros padrões das estimativas dos parâmetros.
# summary(m0)$coefficients
sqrt(s2/(r * 2^k))

# Erros padrões das médias nos pontos experimentais.
# predict(m0, se.fit = TRUE)$se.fit
sqrt(s2/r)

# Matriz para a predição de um ponto qualquer.
# Xnew <- model.matrix(~A * B * C,
#                      data = data.frame(A = -1, B = 0.25, C = 0.5))
Xnew <- with(data.frame(A = -0.5, B = 0.9, C = 0.5, D = 0),
             cbind(I = 1,
                   A, B, C, D,
                   AB = A * B,
                   AC = A * C,
                   BC = B * C,
                   AD = A * D,
                   BD = B * D,
                   CD = C * D,
                   ABC = A * B * C,
                   ABD = A * B * D,
                   ACD = A * C * D,
                   BCD = B * C * D,
                   ABCD = A * B * C * D))
Xnew

# Predição em um ponto qualquer.
Xnew %*% beta

# Variância da predição em um ponto qualquer.
# Xnew %*% (s2 * solve(crossprod(X))) %*% t(Xnew)
Xnew %*% (s2 * diag(1/(r * 2^k), 2^k)) %*% t(Xnew)
```

### Análise feita com funções

Nessa sessão serão usadas as funções do R para análise dos dados. Como é
um modelo linear, usa-se a `lm()`.

```{r}
# Ajuste do modelo saturado.
m0 <- lm(y ~ A * B * C * D, data = ex14.13)

# Diagnóstico nos resíduos.
par(mfrow = c(1, 2))
plot(m0, which = 3)
plot(m0, which = 2)
layout(1)
```

Pela inspeção dos gráficos, não existem evidências contra o atendimento
dos pressupostos. Obviamente que por serem poucas observações,
dificulta-se detectar padrões característicos, como relação
média-variância. O que pode ser comentado é que o fato da variável ser
medida em escala discreta (soma de 20 termos com notas de 0 a 10), isso
aparece no gráfico com resíduos padronizados de mesmo valor.

```{r}
# Quadro de análise de variância.
anova(m0)

# Estimativas.
summary(m0)
```

Pela avaliação do quadro de análise de variância, não houve interações
relevantes envolvendo C (nível de carbonação), apenas o efeito
principal. Não houve efeito de B (xarope/água) em nenhum termo. Houve
interação dupla entre A (adoçante) e D (temperatura). Portanto, alguns
termos do modelo podem ser abandonados.

```{r}
# Ajuste do modelo reduzido apenas nos termos relevantes.
m1 <- update(m0, . ~ C + A * D)
anova(m1)

# Variâncias residuais.
c(s2_m0 = summary(m0)$sigma^2,
  s2_m1 = summary(m1)$sigma^2)

# Teste para nulidade dos termos abandonados.
anova(m1, m0)
```

O modelo reduzido ajustado pelo abandono daqueles não relevantes não
diferiu, conforme esperado, do modelo maximal. Neste exemplo, a
variância residual do modelo `m1` foi menor que do modelo `m0`. Todavia,
a diferença nessas estimativas é irrelevante. Poderia-se usar a
estimativa pura da variância residual fornecida pelo modelo `m0`. Os
resultados não devem mudar substancialmente.

```{r}
# Malha fina de valores para predição.
pred <- expand.grid(A = seq(-1, 1, by = 0.1),
                    C = seq(-1, 1, by = 0.5),
                    D = seq(-1, 1, by = 0.1),
                    KEEP.OUT.ATTRS = FALSE)
pred <- cbind(pred,
              as.data.frame(predict(m1,
                                    newdata = pred,
                                    se.fit = TRUE)[1:2]))

# Gráfico da superfície média (valores ajustados).
ggplot(data = pred,
       mapping = aes(x = A, y = D, z = fit, fill = fit)) +
    facet_wrap(facets = ~C) +
    geom_tile() +
    scale_fill_distiller(palette = "Spectral",
                         direction = 1) +
    geom_contour(color = "black") +
    coord_equal()
```

A função apresenta um comportamento que, conforme antecipado, indica que
o efeito de A (adoçante) depende do valor de D (temperatura) e vice
versa. É possível entender melhor com gráfico de linhas.

```{r}
# Gráficos de linhas.
ggplot(data = pred,
       mapping = aes(x = A, y = fit, color = D, group = D)) +
    facet_wrap(facets = ~C) +
    geom_line() +
    scale_color_distiller(palette = "PRGn")
```

Verifica-se que quanto maior o valor de D (temperatura), mais
pronunciado é o efeito de A (adoçante). Diz-se que existe sinergismo
entre esses fatores. O efeito de C (carbonação) é aditivo aos demais
(nas escalas consideradas). Quanto maior C, maior o valor médio
fixando-se os demais fatores.

No fragmento a seguir outros gráficos são confeccionados apenas para
ilustrar outras formas de visualização. Eu particularmente não aconselho
o uso de gráficos 3D.

```{r}
# Esquema de cores para o gráfico com a `lattice`.
colr <- RColorBrewer::brewer.pal(11, "Spectral")
colr <- colorRampPalette(colr, space = "rgb")

# Adicionando os contornos sobre a superfície. Requer funções externas.
source(paste0("https://raw.githubusercontent.com/walmes/wzRfun/",
              "master/R/panel.3d.contour.R"))

# Gráfico de superfície em 3D com isolinhas (ainda não recomendo).
wireframe(fit ~ A + D | C,
          data = pred,
          as.table = TRUE,
          drape = TRUE,
          col = rgb(0, 0, 0, 0.25),
          panel.3d.wireframe = panel.3d.contour,
          col.contour = 1,
          type = "on",
          col.regions = colr(100))

# Valores preditos em cada ponto experimental.
grid <- unique(ex14.13[, c("A", "C", "D")])
grid$fit <- predict(m1, newdata = grid)
arrange(grid, fit)
```

Pela inspeção dos gráficos, a melhor combinação experimental no sentido
de aumentar a nota para o refrigerante é
$$
  \hat{y}_\text{opt} = f(A = 1, C = 1, D = 1)
  = `r round(max(grid$fit), 2)`.
$$

Dado que o efeito de C (carbonação) é aditivo aos demais, a condicação
de operação $\{A = 1, D = 1\}$ é a melhor independente do nível de C, ou
seja, independente da carbonação.

### Próximo experimento

Seguindo mesmo procedimento da sessão anterior, o gráfico abaixo indica
a direção para um próximo experimento, considerando os fatores A e D. O
vetor gradiente é determinado no ponto $\{1, 1\}$ de A e D.

```{r}
# Malha fina de valores para predição.
pred <- expand.grid(A = seq(-1, 3, by = 0.1),
                    D = seq(-1, 3, by = 0.1),
                    C = 0,
                    KEEP.OUT.ATTRS = FALSE)
X <- model.matrix(formula(m1)[-2], data = pred)
pred$fit <- c(X %*% coef(m1))

design_square <- data.frame(x0 = -1, x1 = 1, y0 = -1, y1 = 1)
rect_design <- geom_rect(data = design_square,
                         inherit.aes = FALSE,
                         mapping = aes(xmin = x0, ymin = y0,
                                       xmax = x1, ymax = y1),
                         color = "black",
                         fill = NA,
                         linetype = 2)

gg1 <-
ggplot(data = pred,
       mapping = aes(x = A, y = D,
                     z = fit, fill = fit)) +
    geom_tile() +
    scale_fill_distiller(palette = "Spectral",
                         direction = 1,
                         guide = FALSE) +
    geom_contour(color = "black") +
    rect_design +
    coord_equal()

# Aproximação por um plano no ponto {-1, 1}.
i <- c("(Intercept)", "A", "D")
beta_loc <- rbind(coef(m1)["(Intercept)"],
                  coef(m1)["A"] + coef(m1)["A:D"],
                  coef(m1)["D"] + coef(m1)["A:D"])
pred$approx_grad <- c(X[, i] %*% beta_loc)

gg2 <-
ggplot(data = pred,
       mapping = aes(x = A, y = D,
                     z = approx_grad, fill = approx_grad)) +
    geom_tile() +
    scale_fill_distiller(palette = "Oranges",
                         direction = 1,
                         guide = FALSE) +
    geom_contour(color = "black") +
    coord_equal() +
    rect_design +
    geom_segment(data = data.frame(x = 1,
                                   xend = 1 + beta_loc[2]/10,
                                   y = 1,
                                   yend = 1 + beta_loc[3]/10),
                 color = "white",
                 arrow = arrow(length = unit(0.2, "inches"),
                               angle = 30,
                               ends = "last"),
                 mapping = aes(x = x,
                               y = y,
                               xend = xend,
                               yend = yend,
                               z = NULL, fill = NULL))

gridExtra::grid.arrange(gg1, gg2, nrow = 1)

# Empilha.
predw <- pred %>%
    gather(key = "surface", value = "value", fit, approx_grad)

# Gráfico de superfície mostrando as duas.
wireframe(value ~ A + D | surface,
          drape = TRUE,
          col = rgb(0, 0, 0, 0.25),
          panel.3d.wireframe = panel.3d.contour,
          col.contour = 1,
          type = "on",
          col.regions = colr(100),
          data = predw)
```
