# Análise do fatorial 2^k^ sem repetições

```{r, message = FALSE}
library(tidyverse)
library(lattice)
```

## Rendimento de processo químico

Um planejamento fatorial $2^4$ foi corrido em um processo químico. Os
fatores do planejamento são A = tempo, B = concentração, C = pressão,
D = temperatura. A variável resposta é rendimento.

Esses dados são do exerício 14-20, na página 355 do
@montgomery2009estatistica.

### Análise exploratória

Nessa seção serão feitos os cálculos para obter as estimativas dos
parâmetros, somas de quadrados, predição e erros padrões. Na seção
seguinte os dados serão analisados com funções do R e será feita
discussão dos resultados.

```{r}
rm(list = objects())

l <- c(-1, 1)
ex14.20 <- expand.grid(A = l, B = l, C = l, D = l,
                       KEEP.OUT.ATTRS = FALSE)
# ex14.20$y <- scan()
# dput(ex14.20$y)
ex14.20$y <- c(12, 18, 13, 16, 17, 15, 20, 15, 10, 25, 13, 24, 19, 21,
               17, 23)

my_plot <- function(f1, f2, y, data) {
    ggplot(data = data.frame(x = data[[f1]],
                             color = data[[f2]],
                             y = data[[y]]),
           mapping = aes(x = x,
                         y = y,
                         color = factor(color),
                         group = color)) +
        geom_point() +
        stat_summary(geom = "line", fun.y = "mean") +
        labs(x = f1, y = y, color = f2)
}

# Gráficos para relações mariginais de 2 fatores.
gridExtra::grid.arrange(
               ncol = 2,
               my_plot("A", "B", "y", ex14.20),
               my_plot("A", "C", "y", ex14.20),
               my_plot("B", "C", "y", ex14.20),
               my_plot("A", "D", "y", ex14.20),
               my_plot("B", "D", "y", ex14.20),
               my_plot("C", "D", "y", ex14.20))
```

### Análise feita de forma operacional

TODO

### Análise feita com funções

```{r}
# Ajuste do modelo saturado (consome todos os graus de liberdade).
m0 <- lm(y ~ A * B * C * D, data = ex14.20)

# NOTE: não é possível ver gráfico dos resíduos porque todos os resíduos
# são 0.

# Quadro de análise de variância.
anova(m0)

cfs <- coef(m0)[-1] %>%
    enframe()

# Gráfico quantil-quantil normal das estimativas.
qq <- qqnorm(cfs$value, pch = 19, col = "orange")
text(x = qq$x, y = qq$y,
     labels = cfs$name,
     pos = ifelse(qq$x < 0, 4, 2))

ggplot(data = cfs,
       mapping = aes(x = reorder(name, value), y = value)) +
    geom_segment(aes(xend = name, yend = 0)) +
    geom_segment(data = data.frame(x = 3.5, xend = 11.5, y = -0.25),
                 color = "orange",
                 arrow = arrow(length = unit(0.1, "inches"),
                               angle = 90,
                               ends = "both"),
                 mapping = aes(x = x, y = y, xend = xend, yend = y))

# Gráfico quantil-quantil normal nos efeitos estimados.
# FrF2::DanielPlot(m0, pch = 19)
```

Pela análise do gráfico QQ-normal, os termos mais próximo de zero
incluem as interações de 4 e 3 ordem. Pode-se então, para ter uma
estimativa de variância residual, abandonar esses termos do modelo. Essa
estimativa não é uma estimativa pura de variância residual mas sim
inteiramente proveniente de termos omitidos do modelo.

```{r}
# Ajuste do modelo reduzido, com alguns termos de até 2 grau.
m1 <- update(m0, . ~ A * (B + C + D))
anova(m1)

# Mais reduzido ainda com a remoção de B.
m2 <- update(m0, . ~ A * (C + D))
anova(m2)

# Malha de valores para predição.
pred <- expand.grid(A = seq(-1, 1, by = 0.1),
                    C = seq(-1, 1, by = 0.1),
                    D = seq(-1, 1, by = 0.5))
pred <- cbind(pred,
              as.data.frame(predict(m2,
                                    newdata = pred,
                                    se.fit = TRUE)[1:2]))

# Gráfico da superfície média (valores ajustados).
ggplot(data = pred,
       mapping = aes(x = A, y = C, z = fit, fill = fit)) +
    facet_wrap(facets = ~D) +
    geom_tile() +
    scale_fill_distiller(palette = "Spectral",
                         direction = 1) +
    geom_contour(color = "black") +
    coord_equal()

# Gráficos de linhas.
ggplot(data = pred,
       mapping = aes(x = A, y = fit, color = C, group = C)) +
    facet_wrap(facets = ~D) +
    geom_line() +
    scale_color_distiller(palette = "BrBG")

# Esquema de cores para o gráfico com a `lattice`.
colr <- RColorBrewer::brewer.pal(11, "Spectral")
colr <- colorRampPalette(colr, space = "rgb")

# Adicionando os contornos sobre a superfície. Requer funções externas.
source(paste0("https://raw.githubusercontent.com/walmes/wzRfun/",
              "master/R/panel.3d.contour.R"))

# Gráfico de superfície em 3D com isolinhas (ainda não recomendo).
wireframe(fit ~ A + C | D,
          data = pred,
          as.table = TRUE,
          drape = TRUE,
          col = rgb(0, 0, 0, 0.25),
          panel.3d.wireframe = panel.3d.contour,
          col.contour = 1,
          type = "on",
          col.regions = colr(100))

# Valores preditos em cada ponto experimental.
grid <- unique(ex14.20[, c("A", "C", "D")])
grid$fit <- predict(m2, newdata = grid)
arrange(grid, fit)
```

## Resistência à compressão do concreto

Os dados mostrados a seguir representam uma única réplica de um
planejamento $2^5$ que é usado em um experimento para estudar a
resistência à compressão do concreto. Os fatores são mistura (A), tempo
(B), laboratório (C), temperatura (D) e tempo de secagem (E).

Esses dados são do exerício 14-14, na página 354 do
@montgomery2009estatistica.

```{r}
# Criação dos dados.
l <- c(-1, 1)
ex14.14 <- expand.grid(A = l, B = l, C = l, D = l, E = l,
                       KEEP.OUT.ATTRS = FALSE)
# ex14.14$y <- scan()
# dput(ex14.14$y)
ex14.14$y <- c(7, 9, 34, 55, 6, 10, 30, 53, 10, 11, 30, 61, 8, 11, 33,
               60, 8, 12, 35, 62, 6, 12, 30, 55, 19, 15, 40, 65, 15, 20,
               34, 68)
str(ex14.14)

my_plot <- function(f1, f2, y, data) {
    ggplot(data = data.frame(x = data[[f1]],
                             color = data[[f2]],
                             y = data[[y]]),
           mapping = aes(x = x,
                         y = y,
                         color = factor(color),
                         group = color)) +
        geom_point() +
        stat_summary(geom = "line", fun.y = "mean") +
        labs(x = f1, y = y, color = f2)
}

# Alguns para relações mariginais de 2 fatores.
gridExtra::grid.arrange(
               ncol = 2,
               my_plot("A", "B", "y", ex14.14),
               my_plot("B", "A", "y", ex14.14),
               my_plot("D", "E", "y", ex14.14),
               my_plot("E", "D", "y", ex14.14))
```

### Análise feita de forma operacional

TODO

### Análise feita com funções

```{r}
# Ajuste do modelo saturado (consome todos os graus de liberdade).
m0 <- lm(y ~ A * B * C * D * E, data = ex14.14)

# NOTE: não é possível ver gráfico dos resíduos porque todos os resíduos
# são 0.

# # Quadro de análise de variância.
# anova(m0)

cfs <- coef(m0)[-1] %>%
    enframe()

# Gráfico quantil-quantil normal das estimativas.
qq <- qqnorm(cfs$value, pch = 19, col = "orange")
text(x = qq$x, y = qq$y,
     labels = cfs$name,
     pos = ifelse(qq$x < 0, 4, 2))

ggplot(data = cfs,
       mapping = aes(x = reorder(name, value), y = value)) +
    geom_segment(aes(xend = name, yend = 0)) +
    geom_segment(data = data.frame(x = 2.5, xend = 25.5, y = 2),
                 color = "orange",
                 arrow = arrow(length = unit(0.1, "inches"),
                               angle = 90,
                               ends = "both"),
                 mapping = aes(x = x, y = y, xend = xend, yend = y)) +
    theme(axis.text.x = element_text(angle = 90, hjust = 1, vjust = 0.5))

# Gráfico quantil-quantil normal nos efeitos estimados.
# FrF2::DanielPlot(m0, pch = 19)
```

Pela análise do gráfico QQ-normal, os termos mais próximo de zero
incluem as interações acima de 3 ordem. Pode-se então, para ter uma
estimativa de variância residual, abandonar esses termos do modelo. Essa
estimativa não é uma estimativa pura de variância residual mas sim
inteiramente proveniente de termos omitidos do modelo.

```{r}
# Ajuste do modelo reduzido com termos de 3 grau.
m1 <- update(m0, . ~ (A + B + C + D + E)^3)
anova(m1)

# Ajuste do modelo reduzido com termos de 2 grau.
m2 <- update(m0, . ~ (A + B + C + D + E)^2)
anova(m2)

# Ajuste do modelo apenas com os termos relevantes.
m3 <- update(m0, . ~ A + B + D + E + A:B + D:E)
anova(m3)

# Razão entre modelos encaixados (apenas curiosidade).
anova(m3, m1)

# Malha de valores para predição.
pred <- expand.grid(A = seq(-1, 1, by = 0.1),
                    B = seq(-1, 1, by = 0.1),
                    D = seq(-1, 1, by = 1),
                    E = seq(-1, 1, by = 1))
pred <- cbind(pred,
              as.data.frame(predict(m3,
                                    newdata = pred,
                                    se.fit = TRUE)[1:2]))

# Gráfico da superfície média (valores ajustados).
ggplot(data = pred,
       mapping = aes(x = A, y = B, z = fit, fill = fit)) +
    facet_grid(facets = D ~ E) +
    geom_tile() +
    scale_fill_distiller(palette = "Spectral",
                         direction = 1) +
    geom_contour(color = "black") +
    coord_equal()

# Gráficos de linhas.
ggplot(data = pred,
       mapping = aes(x = A, y = fit, color = B, group = B)) +
    facet_grid(facets = D ~ E) +
    geom_line() +
    scale_color_distiller(palette = "BrBG")

# Esquema de cores para o gráfico com a `lattice`.
colr <- RColorBrewer::brewer.pal(11, "Spectral")
colr <- colorRampPalette(colr, space = "rgb")

# Adicionando os contornos sobre a superfície. Requer funções externas.
source(paste0("https://raw.githubusercontent.com/walmes/wzRfun/",
              "master/R/panel.3d.contour.R"))

# Gráfico de superfície em 3D com isolinhas (ainda não recomendo).
latticeExtra::useOuterStrips(
                  wireframe(fit ~ A + B | D + E,
                            data = pred,
                            as.table = TRUE,
                            drape = TRUE,
                            col = rgb(0, 0, 0, 0.25),
                            panel.3d.wireframe = panel.3d.contour,
                            col.contour = 1,
                            type = "on",
                            col.regions = colr(100)))

# Valores preditos em cada ponto experimental.
grid <- unique(ex14.14[, c("A", "B", "D", "E")])
grid$fit <- predict(m3, newdata = grid)
arrange(grid, fit)
```

### Próximo experimento

Para obter a direção para um próximo experimento, será considerado o
vetor gradiente no ponto $\{1, 1, 1, 1\}$ nos fatores A, B, D e E. O modelo final tem a seguinte equação para os valores preditos
$$
\hat{y} = f(x_1, x_2, x_4, x_5; \hat{\beta}) =
  \hat{\beta}_0 +
  \hat{\beta}_1 x_1 +
  \hat{\beta}_2 x_2 +
  \hat{\beta}_4 x_4 +
  \hat{\beta}_5 x_5 +
  \hat{\beta}_{12} x_1 x_2 +
  \hat{\beta}_{45} x_4 x_5.
$$

Dessa forma, o vetor gradiente no ponto $\{1, 1, 1, 1\}$ nos fatores A,
B, D e E é
$$
\begin{align*}
\nabla f(x_1, x_2, x_4, x_5; \hat{\beta})\big |_{1, 1, 1, 1} &=
  \left(
    \frac{\mathrm{d} f}{\mathrm{d} x_1},
    \frac{\mathrm{d} f}{\mathrm{d} x_2},
    \frac{\mathrm{d} f}{\mathrm{d} x_4},
    \frac{\mathrm{d} f}{\mathrm{d} x_5}
  \right)\bigg |_{1, 1, 1, 1}\\
  &= (\hat{\beta}_1 + \hat{\beta}_{12},
      \hat{\beta}_2 + \hat{\beta}_{12},
      \hat{\beta}_4 + \hat{\beta}_{45},
      \hat{\beta}_5 + \hat{\beta}_{45}).
\end{align*}
$$

O código abaixo determina o vetor gradiente na origem do delineamento e
no ponto experimental *abde*. Como existe interação, o vetor gradiente
muda com o ponto de suporte. Quando não há interação, o vetor gradiente
é o mesmo em qualquer ponto.

```{r}
# Estimativas dos parâmetros.
coef(m3)

# Vetor gradiente em {0, 0, 0, 0}.
rbind(coef(m3)["A"],
      coef(m3)["B"],
      coef(m3)["D"],
      coef(m3)["E"])

# Vetor gradiente em {1, 1, 1, 1}.
rbind(coef(m3)["A"] + coef(m3)["A:B"],
      coef(m3)["B"] + coef(m3)["A:B"],
      coef(m3)["D"] + coef(m3)["D:E"],
      coef(m3)["E"] + coef(m3)["D:E"])
```

## Rendimento de uma reação

Esses dados são usados na seção 3.3 (página 129) do @neto2010fazer. O
experimento é um fatorial $2^4$ para estudar o redimento (%) de uma
reação em função dos fatores temperatura (A, 40 e 60 celsius), tipo de
catalizador (B, I e II), concentração (C, 1 e 1.5 M) e pH (D, 7 e 6).

```{r}
l <- c(-1, 1)
rend <- expand.grid(A = l, B = l, C = l, D = l,
                    KEEP.OUT.ATTRS = FALSE)
rend$y <- c(54, 85, 49, 62, 64, 94, 56, 70, 52, 87, 49, 64, 64, 94, 58,
            73)
```

### Análise feita de forma operacional

TODO

### Análise feita com funções

```{r}
# Ajuste do modelo saturado (consome todos os graus de liberdade).
m0 <- lm(y ~ A * B * C * D, data = rend)

# NOTE: não é possível ver gráfico dos resíduos porque todos os resíduos
# são 0.

# # Quadro de análise de variância.
# anova(m0)

cfs <- coef(m0)[-1] %>%
    enframe()

# Gráfico quantil-quantil normal das estimativas.
qq <- qqnorm(cfs$value, pch = 19, col = "orange")
text(x = qq$x, y = qq$y,
     labels = cfs$name,
     pos = ifelse(qq$x < 0, 4, 2))

ggplot(data = cfs,
       mapping = aes(x = reorder(name, value), y = value)) +
    geom_segment(aes(xend = name, yend = 0)) +
    geom_segment(data = data.frame(x = 2.5, xend = 13.5, y = 2),
                 color = "orange",
                 arrow = arrow(length = unit(0.1, "inches"),
                               angle = 90,
                               ends = "both"),
                 mapping = aes(x = x, y = y, xend = xend, yend = y)) +
    theme(axis.text.x = element_text(angle = 90, hjust = 1, vjust = 0.5))

# Gráfico quantil-quantil normal nos efeitos estimados.
# FrF2::DanielPlot(m0, pch = 19)
```

Pela análise do gráfico QQ-normal, os termos mais próximo de zero
incluem as interações acima de 3 ordem. Pode-se então, para ter uma
estimativa de variância residual, abandonar esses termos do modelo. Essa
estimativa não é uma estimativa pura de variância residual mas sim
inteiramente proveniente de termos omitidos do modelo.

```{r}
# Ajuste do modelo reduzido com termos de 3 grau.
m1 <- update(m0, . ~ A + B + C + A:B)
anova(m1)

# Malha de valores para predição.
pred <- expand.grid(A = seq(-1, 1, by = 0.1),
                    B = c(-1, 1),
                    C = seq(-1, 1, by = 0.1))
pred <- cbind(pred,
              as.data.frame(predict(m1,
                                    newdata = pred,
                                    se.fit = TRUE)[1:2]))

# Gráfico da superfície média (valores ajustados).
ggplot(data = pred,
       mapping = aes(x = A, y = C, z = fit, fill = fit)) +
    facet_grid(facets = ~ B) +
    geom_tile() +
    scale_fill_distiller(palette = "Spectral",
                         direction = 1) +
    geom_contour(color = "black") +
    coord_equal()

# Gráficos de linhas.
ggplot(data = pred,
       mapping = aes(x = A, y = fit, color = C, group = C)) +
    facet_grid(facets = ~ B) +
    geom_line() +
    scale_color_distiller(palette = "BrBG")

# Esquema de cores para o gráfico com a `lattice`.
colr <- RColorBrewer::brewer.pal(11, "Spectral")
colr <- colorRampPalette(colr, space = "rgb")

# Adicionando os contornos sobre a superfície. Requer funções externas.
source(paste0("https://raw.githubusercontent.com/walmes/wzRfun/",
              "master/R/panel.3d.contour.R"))

# Gráfico de superfície em 3D com isolinhas (ainda não recomendo).
wireframe(fit ~ A + C | B,
          data = pred,
          as.table = TRUE,
          drape = TRUE,
          col = rgb(0, 0, 0, 0.25),
          panel.3d.wireframe = panel.3d.contour,
          col.contour = 1,
          type = "on",
          col.regions = colr(100))

# Valores preditos em cada ponto experimental.
grid <- unique(rend[, c("A", "B", "C")])
grid$fit <- predict(m1, newdata = grid)
arrange(grid, fit)
```

### Próximo experimento

Para obter a direção para um próximo experimento, será considerado o
vetor gradiente no ponto $\{1, 1\}$ nos fatores A e C considerando para
B os dois tipos de catalizador, já que é um fator qualitativo. Por essa
razão, não faz sentido um valor de B igual a 0 porque é uma variável
qualitativa.

O modelo final tem a seguinte equação para os valores preditos
$$
\hat{y} = f(x_1, x_2, x_3; \hat{\beta}) =
  \hat{\beta}_0 +
  \hat{\beta}_1 x_1 +
  \hat{\beta}_2 x_2 +
  \hat{\beta}_3 x_3 +
  \hat{\beta}_{12} x_1 x_2.
$$

Dessa forma, o vetor gradiente no ponto $\{1, 1\}$ nos fatores A,
C, para os dois níveis de B é
$$
\begin{align*}
\nabla f(x_1, x_2, x_3; \hat{\beta}) &=
  \left(
    \frac{\mathrm{d} f}{\mathrm{d} x_1},
    \frac{\mathrm{d} f}{\mathrm{d} x_2},
    \frac{\mathrm{d} f}{\mathrm{d} x_3}
  \right)\\
\nabla f(x_1, x_2, x_3; \hat{\beta})\big |_{1, 1, 1} &=
 (\hat{\beta}_1 + \hat{\beta}_{12},
       \hat{\beta}_2 + \hat{\beta}_{12},
       \hat{\beta}_3)\\
\nabla f(x_1, x_2, x_3; \hat{\beta})\big |_{1, -1, 1} &=
 (\hat{\beta}_1 - \hat{\beta}_{12},
       -\hat{\beta}_2 - \hat{\beta}_{12},
       \hat{\beta}_3)\\
\end{align*}
$$

O código abaixo determina o vetor gradiente nos pontos experimentais
*ac* e *abc* do fatorial $2^3$ em A, B e C . Como existe interação entre
A e B, o vetor gradiente será diferente nestes dois pontos
experimentais. No entanto, para um valor fixo de B, o vetor gradiente é
o mesmo em qualquer ponto da superfície definida por A e C porque A e C
não tem interação.

```{r}
# Estimativas dos parâmetros.
coef(m1)

# Vetor gradiente em A e C no ponto {1, -1, 1}.
gd_low <- rbind(coef(m1)["A"] - coef(m1)["A:B"],
                coef(m1)["C"])
gd_low

# Vetor gradiente em A e C no ponto {1, 1, 1}.
gd_hig <- rbind(coef(m1)["A"] + coef(m1)["A:B"],
                coef(m1)["C"])
gd_hig

# Malha de valores para predição.
pred <- expand.grid(A = seq(-1, 2, by = 0.1),
                    B = c(-1, 1),
                    C = seq(-1, 2, by = 0.1))
pred <- cbind(pred,
              as.data.frame(predict(m1,
                                    newdata = pred,
                                    se.fit = TRUE)[1:2]))

# Quadrado para demarcar a região experimental.
design_square <- data.frame(x0 = -1, x1 = 1, y0 = -1, y1 = 1)
rect_design <- geom_rect(data = design_square,
                         inherit.aes = FALSE,
                         mapping = aes(xmin = x0, ymin = y0,
                                       xmax = x1, ymax = y1),
                         color = "black",
                         fill = NA,
                         linetype = 2)

# Gradientes par cada nível de B.
grad <- data.frame(B = c(-1, 1),
                   x = 0,
                   xend = c(gd_low[1], gd_hig[1])/10,
                   y = 0,
                   yend = c(gd_low[2], gd_hig[2])/10)

# Gráfico da superfície média (valores ajustados).
ggplot(data = pred,
       mapping = aes(x = A, y = C, z = fit, fill = fit)) +
    facet_grid(facets = ~ B) +
    geom_tile() +
    scale_fill_distiller(palette = "Spectral",
                         direction = 1) +
    geom_contour(color = "black", size = 0.2) +
    rect_design +
    geom_segment(data = grad,
                 color = "purple",
                 arrow = arrow(length = unit(0.1, "inches"),
                               angle = 30,
                               ends = "last"),
                 mapping = aes(x = x,
                               y = y,
                               xend = xend,
                               yend = yend,
                               z = NULL, fill = NULL)) +
    coord_equal()
```

## Separação de gases por adsorção

No desenvolvimento em laboratório de um processo de enriquecimento de
gases por adsorção, usou-se um planejamento $2^4$ para investigar a
influência de quatro fatores na produtividade do adsorvente (mol kg^-1^
ciclo^-1^).

Table: (\#tab:niveis-separacao-gases) Tabela com fatores e respectivos
níveis.

| Fator                             | Nível baixo | Nível alto |
|-----------------------------------|------------:|-----------:|
| Pressão de adsorção (bar)         | 1,40        | 2,40       |
| Pressão de dessorção (bar)        | 0,05        | 0,20       |
| Vazão de alimentação (m^3^ h^-1^) | 0,10        | 0,30       |
| Tempo de adsorção (s)             | 8           | 30         |

```{r}
# Criação dos dados.
l <- c(-1, 1)
tb3a <- expand.grid(A = l, B = l, C = l, D = l,
                    KEEP.OUT.ATTRS = FALSE)
tb3a$y <- c(275, 315, 287, 355, 465, 585, 540, 630, 595, 655, 560, 675,
            1150, 1300, 1250, 1400)/100
```

### Análise feita com funções

```{r}
# Ajuste do modelo saturado (consome todos os graus de liberdade).
m0 <- lm(y ~ A * B * C * D, data = tb3a)

# NOTE: não é possível ver gráfico dos resíduos porque todos os resíduos
# são 0.

# # Quadro de análise de variância.
# anova(m0)

cfs <- coef(m0)[-1] %>%
    enframe()

# Gráfico quantil-quantil normal das estimativas.
qq <- qqnorm(cfs$value, pch = 19, col = "orange")
text(x = qq$x, y = qq$y,
     labels = cfs$name,
     pos = ifelse(qq$x < 0, 4, 2))

ggplot(data = cfs,
       mapping = aes(x = reorder(name, value), y = value)) +
    geom_segment(aes(xend = name, yend = 0)) +
    geom_segment(data = data.frame(x = 1.5, xend = 10.5, y = 0.5),
                 color = "orange",
                 arrow = arrow(length = unit(0.1, "inches"),
                               angle = 90,
                               ends = "both"),
                 mapping = aes(x = x, y = y, xend = xend, yend = y)) +
    theme(axis.text.x = element_text(angle = 90, hjust = 1, vjust = 0.5))

# Gráfico quantil-quantil normal nos efeitos estimados.
# FrF2::DanielPlot(m0, pch = 19)
```

Pela análise do gráfico QQ-normal, os termos mais próximo de zero
incluem as interações acima de 3 ordem. Pode-se então, para ter uma
estimativa de variância residual, abandonar esses termos do modelo. Essa
estimativa não é uma estimativa pura de variância residual mas sim
inteiramente proveniente de termos omitidos do modelo.

```{r}
# Ajuste do modelo reduzido com termos de 2 grau.
m1 <- update(m0, . ~ (A + B + C + D)^2)
anova(m1)

# Refina mais o modelo.
m2 <- update(m0, . ~ A + B + C + D + B:C + C:D)
anova(m2)

# Malha de valores para predição.
pred <- expand.grid(A = c(-1, 1),
                    B = c(-1, 1),
                    C = seq(-1, 1, by = 0.1),
                    D = seq(-1, 1, by = 0.1))
pred <- cbind(pred,
              as.data.frame(predict(m2,
                                    newdata = pred,
                                    se.fit = TRUE)[1:2]))

# Gráfico da superfície média (valores ajustados).
ggplot(data = pred,
       mapping = aes(x = C, y = D, z = fit, fill = fit)) +
    facet_grid(facets = A ~ B) +
    geom_tile() +
    scale_fill_distiller(palette = "Spectral",
                         direction = 1) +
    geom_contour(color = "black") +
    coord_equal()

# Gráficos de linhas.
ggplot(data = pred,
       mapping = aes(x = C, y = fit, color = D, group = D)) +
    facet_grid(facets = A ~ B) +
    geom_line() +
    scale_color_distiller(palette = "BrBG")

# Esquema de cores para o gráfico com a `lattice`.
colr <- RColorBrewer::brewer.pal(11, "Spectral")
colr <- colorRampPalette(colr, space = "rgb")

# Adicionando os contornos sobre a superfície. Requer funções externas.
source(paste0("https://raw.githubusercontent.com/walmes/wzRfun/",
              "master/R/panel.3d.contour.R"))

# Gráfico de superfície em 3D com isolinhas (ainda não recomendo).
latticeExtra::useOuterStrips(
                  wireframe(fit ~ C + D| A + B,
                            data = pred,
                            as.table = TRUE,
                            drape = TRUE,
                            col = rgb(0, 0, 0, 0.25),
                            panel.3d.wireframe = panel.3d.contour,
                            col.contour = 1,
                            type = "on",
                            col.regions = colr(100)))

# Valores preditos em cada ponto experimental.
grid <- unique(tb3a[, c("A", "B", "C", "D")])
grid$fit <- predict(m2, newdata = grid)
arrange(grid, fit)
```

### Próximo experimento

Para obter a direção para um próximo experimento, será considerado o
vetor gradiente no ponto $\{0, 0, 0, 0\}$ em todos os fatores.

O modelo final tem a seguinte equação para os valores preditos
$$
\hat{y} = f(x_1, x_2, x_3, x_4; \hat{\beta}) =
  \hat{\beta}_0 +
  \hat{\beta}_1 x_1 +
  \hat{\beta}_2 x_2 +
  \hat{\beta}_3 x_3 +
  \hat{\beta}_4 x_4 +
  \hat{\beta}_{23} x_2 x_3 +
  \hat{\beta}_{34} x_3 x_4.
$$

Dessa forma, o vetor gradiente no ponto central é simplesmente as
estimativas dos parâmetros que descrevem os efeitos principais
$$
\begin{align*}
\nabla f(x_1, x_2, x_3, x_4; \hat{\beta}) &=
  \left(
    \frac{\mathrm{d} f}{\mathrm{d} x_1},
    \frac{\mathrm{d} f}{\mathrm{d} x_2},
    \frac{\mathrm{d} f}{\mathrm{d} x_3},
    \frac{\mathrm{d} f}{\mathrm{d} x_4}
  \right)\\
\nabla f(x_1, x_2, x_3, x_4; \hat{\beta})\big |_{0, 0, 0, 0} &=
 (\hat{\beta}_1,
  \hat{\beta}_2,
  \hat{\beta}_3,
  \hat{\beta}_4).
\end{align*}
$$

O fragmento abaixo calcula pontos na direção indicada pelo vetor
gradiente. Novos experimentos podem ser feitos tendo esses valores como
coordenadas do centro do experimento. Cabe ao experimentador decidir
qual será o centro do experimento nessa direção e se o experimento irá
manter a amplitude entre os níveis do fatores. O experimentador pode
aumentar a diferença entre os níveis para avaliar uma região
experimental mais ampla.

```{r}
# Vetor gradiente.
coef(m1)[names(tb3a)[1:4]]

# Valores que podem ser o centro de novos experimentos.
delta <- seq(0, 2, by = 0.25)

# Centro para novos experimentos.
new_des <- outer(delta,
                 coef(m1)[names(tb3a)[1:4]],
                 FUN = "*")
new_des

# Para passar da escala codificada para escala real.
decode <- function(z, xmin, xmax) {
    r <- 0.5 * (xmax - xmin)
    m <- 0.5 * (xmax + xmin)
    z * r + m
}

# Centro de novos experimentos na escala original.
cbind(A = decode(new_des[, "A"], 1.40, 2.40),
      B = decode(new_des[, "B"], 0.05, 0.20),
      C = decode(new_des[, "C"], 0.10, 0.30),
      D = decode(new_des[, "D"],    8,   30))
```
